臺灣高等法院臺中分院刑事判決　　　　96年度上易字第1864號
上　訴　人
即　被　告　乙○○
選任辯護人　陳金村　律師
上列上訴人因詐欺案件，不服臺灣臺中地方法院96年度易字第23
號中華民國96年5月29日第一審判決（起訴案號：臺灣臺中地方
法院檢察署95年度偵字第24285號、併案案號：同署96年度偵字
第2935號），提起上訴，本院判決如下：
    主    文
原判決撤銷。
乙○○連續幫助連續意圖為自己不法之所有，以詐術使人將本人
之物交付，處有期徒刑柒月；減為有期徒刑參月又拾伍日，如易
科罰金，以銀元參佰元即新臺幣玖佰元折算壹日。
    犯罪事實
一、乙○○明知金融機構帳戶存摺、提款卡，在交易上係具有重
    要憑信之文件，其可預見他人使用其所有之銀行存摺、提款
    卡，可能用於詐欺取財等一般財產犯罪供被害人匯款再予提
    領之用，其提供帳戶雖無引發他人萌生犯罪之確信，但仍基
    於縱若有人持以犯罪，亦無違反其本意之幫助他人詐欺取財
    不確定之概括犯意，先後於民國95年4月20日至同年5月24日
    間某時、在不詳地點，將其前於87年2月24日申請開立、自
    91 年12月20日後即未再使用、並於95年4月20日申請補發晶
    片金融卡之第一商業銀行大里分行（下稱第一銀行）帳號
    00000000000000號帳戶之存摺及提款卡等物；復於95年6月7
    日換發晶片金融卡後之某時、在不詳地點，將其前向中國信
    託商業銀行（下稱中國信託）所申請、帳號0000000000000
    號帳戶（此戶於90年9月25日申請開立、90年10月4日曾有1
    筆跨行轉帳交易、此後亦久未使用交易，而於95年6月7日申
    請換發晶片金融卡）之存摺及提款卡等物，以不詳代價，分
    別交付予姓名、年籍不詳之成年人，並告知帳戶密碼，供作
    他人詐騙財物時之指定匯款帳戶，以此方式幫助他人詐騙財
    物。嗣該姓名、年籍不詳之成年人及其所屬詐欺集團成員取
    得乙○○所交付之前揭存摺及提款卡後，即連續由姓名、年
    籍不詳、自稱小冰之女子，於95年6月9日某時，在不詳地點
    ，撥打電話予丙○○，佯以援交為由，向其訛稱：須利用提
    款機操作密碼確認身分等語，使丙○○陷於錯誤，依指示匯
    款新臺幣（下同）3,001元（不含17元手續費）至乙○○上
    開第一銀行帳戶；復由自稱夏小姐之女子，於同日某時，撥
    打電話予丙○○，向其詐稱：公司電腦系統因其所為而受損
    ，須將所匯款帳戶內存款再取回其個人帳戶，方能修復電腦
    等語，再於同年月10日下午2時許，向其偽稱：如要修復電
    腦系統，須先提領10萬元，並匯入所指定之帳戶等語，使丙○○陷於錯誤，依指示分別匯款3萬元、3萬元、1萬1千元及
    2萬9千元至乙○○前揭中國信託帳戶，致受有損害；繼之由
    1名自稱小英之女子於95年6月5日以上網聊天之方式，向戊○○誆稱「要見面則須先匯款至指定帳戶」云云，致戊○○
    陷於錯誤，於95年6月7日20時6分8秒依指示匯款29983元至
    乙○○上開第一銀行大里分行帳戶，致受有損害。嗣丙○○
    、戊○○事後發現受騙，而報警循線查悉上情。
二、案經臺中縣警察局霧峰分局、臺中市警察局第三分局報請臺
    灣臺中地方法院檢察署檢察官偵查起訴及併案審理。
    理    由
一、證據能力方面：被告以外之人於審判外之陳述，雖不符前4
    條之規定，而經當事人於審判程序同意作為證據，法院審酌
    該言詞陳述或書面陳述作成時之情況，認為適當者，亦得為
    證據；當事人、代理人或辯護人於法院調查證據時，知有第
    159條第1項不得為證據之情形，而未於言詞辯論終結前聲明
    異議者，視為有前項之同意，刑事訴訟法第159條之5定有明
    文。本案下列引為證據之證人陳述及書證，被告均不爭執其
    證據能力，且以之作為證據並無不當，依上揭法條之規定，
    自均有證據能力，先予敘明。
二、訊據上訴人即被告（下稱被告）乙○○矢口否認有何前揭幫
    助詐欺取財之犯行，辯稱：上揭帳戶均置於其僱用人丁○○
    所有轎車之置物箱而遺失，其並未將之交付予詐騙集團云云
    。經查：
  (一)被害人丙○○、戊○○如何遭不詳之人以前述方式誆稱必須
    匯款至指定帳戶，因而陷於錯誤，分別於上揭時間匯款至被
    告乙○○之前開金融帳戶之事實，業據證人即被害人丙○○
    、戊○○於警詢中指訴甚詳，並有中國信託客戶交易明細4
    紙、中華郵政公司自動櫃員機儲戶交易明細表2紙、第一商
    業銀行大里分行95年6月19日一大里字第93號函、95年11月
    15 日一大里字第193號函、96年4月26日一大里字第90015號
    函所附乙○○帳戶開戶資料、存款往來明細及中國信託乙○○帳戶歷史交易查詢表各1件等附卷可稽，足認被告乙○○
    所申設之上開銀行帳戶，確遭不詳之人作為實施詐欺取財之
    用。
  (二)按金融帳戶存摺、提款卡，在交易上係具有重要憑信之文件
    ，且具有屬人性，此為公眾週知之事實，故存摺、提款卡均
    屬重要物件，衡情應無任意置放之理；惟被告卻對於其帳戶
    存摺及提款卡如何遺失一節，先於檢察官偵查中辯稱伊於95
    年6月7日向中國信託申請換發晶片卡及申辦語音系統，於同
    年3、4月間亦有向第一銀行申辦語音系統，均係為查詢金額
    之用，申辦語音系統後，未查詢過金額，前開二帳戶之存摺
    及提款卡等物，係分別置放於車子置物箱中及住處，嗣經警
    通知詢問時，方知遺失云云；惟於原審審理時則辯稱：中國
    信託之帳戶係欲供其妻使用，而第一銀行帳戶則為自己要用
    以轉帳使用，該二帳戶均置於其僱用人丁○○所有轎車之置
    物箱而遺失云云。綜觀被告上揭陳述可知，其對自己至關重
    要之帳戶存摺及提款卡於何時地如何遺失一節，先後供述不
    一，自難遽信。至證人丁○○於本院審理中證稱伊於95 年6
    月7日曾陪被告到中國信託五權分行辦理新的晶片卡手續，
    辦妥後被告將存摺等物放在汽車的前置物箱，當日要下班時
    發現汽車車門鎖被破壞，音響被偷，伊未沒有注意到置物箱
    的東西有無被偷等語（見本院卷宗第48頁），核證人丁○○
    所述，僅能證明其所有之汽車曾於95年6月7日遭人破壞車門
    鎖及盜取音響，尚難證明被告所有前揭金融帳戶存摺、提款
    卡亦於同日同時遭竊，自難執為有利於被告之認定，附此敘
    明。
  (三)又金融機構基於交易安全需要，欲使用提款卡領取款項者，
    須於金融機構所設置之自動櫃員機上依指令操作，並輸入正
    確密碼，方可順利領得款項，若非帳戶所有人同意、授權而
    告知提款卡密碼等情況，單純持有金融卡之人，欲任意輸入
    號碼，欲與正確之密碼相符而順利領取款項者，機率微乎其
    微；又依常情而論，稍有社會歷練、經驗之人，均知金融卡
    應與其存摺、密碼分別保存，或者將密碼牢記心中而不在任
    何物體上標示或載明密碼，以免徒增遭人盜領款項之危險，
    故一般人均有妥為保管以防止他人任意使用之認識，而被告
    係智識成熟之成年人，並曾遠赴大陸地區工作，此據被告自
    陳在卷，被告顯非至愚之輩，當無不知之理，豈可能任令第
    三人輕易得知其提款卡密碼？被告竟又辯稱其將書寫前開2
    帳戶之提款卡密碼而與各該提款卡同置一處云云，實與常情
    有違，難以採信。
  (四)再查金融帳戶之存摺、金融卡遺失時，若失主及時至金融機
    構辦理掛失止付，從事詐欺之人將無法提領詐得金額，則詐
    欺集團若未徵得原帳戶所有人之同意即加以使用，其費盡心
    思所詐得金額亦有可能遭原帳戶所有人以掛失補發方式提領
    一空，而詐騙所得之金額動輒上萬元，遠高於購買或承租帳
    戶使用之低微代價，衡諸常情，從事詐欺之人自不致以遺失
    或竊得之帳戶作為詐騙被害人匯入款項之帳戶，而甘冒可能
    遭原帳戶所有人凍結帳戶補辦存摺資料領款，致無法提領之
    風險。因此，本案被告上開帳戶存摺、提款卡（含密碼）等
    物，若係遺失或遭竊而落入詐欺集團成員之手，詐欺集團為
    避免上述風險，當不致先後多次使用該帳戶行騙，應係被告
    將上開帳戶存摺、提款卡提供予不詳之成年人，並告知提款
    卡密碼，較符實情。
  (四)末查被告乙○○所有之前揭第一銀行帳戶於87年2月24日申
    請開立後、自91年12月20日後長達3年半未再使用、而於95
    年4 月20日申請補發晶片金融卡；上開中國信託帳戶於90年
    9月25日申請開立、90年10月4日曾有1筆跨行轉帳交易、此
    後亦長達4年半久未使用交易，而於95年6月7日申請換發晶
    片金融卡，而該2帳戶於換發晶片金融卡同時，又均申辦語
    音系統等情，有中國信託商業銀行股份有限公司96年4月19
    日中信銀集作字第96503247號函與第一商業銀行大里分行96
    年4月26日一大里字第90015號函暨分別所附申請書等資料在
    卷可考；又被告上開第一銀行帳戶於95年4月20日補發金融
    卡後，自95年5月24日起即交易頻繁，同日分次存入、匯入
    之款項於當日併為整筆以金融卡提領現金，且幾近提領一空
    ，如此異常使用2週後，被告即於95年6月7日，向中國信託
    銀行申請換發晶片金融卡，並隨即於95年6月8日起，亦以各
    日匯入之款項均於當日迅提殆盡之方式使用之，此有該2個
    帳戶之交易名細資料附卷可參，足認被告前開2個帳戶之存
    摺、提款卡（含密碼），應係被告先後分別於95年4月20日
    獲發第一銀行帳戶晶片金融卡後迄95年5月24日間之某時、
    95年6月7日獲發中國信託帳戶晶片金融卡後迄同日被害人丙○○遭詐騙前之某時，由被告提供交付予屬前開詐欺集團成
    員之不詳姓名成年人使用。
  (五)按刑法上之故意，可分為直接故意與不確定故意（間接故意
    ），所謂「不確定故意」，係指行為人對於構成犯罪之事實
    ，預見其發生而其發生並不違背其本意者，刑法第13條第2
    項定有明文，又衡諸常情，一般國人向金融機構開設帳戶，
    並無任何法令限制，若係正當用途，大可光明正大，自行申
    請供己使用，何須要求他人提供？苟非意在將該金融機構存
    款帳戶作為犯罪之不法目的或掩飾真實身分，實無蒐集他人
    銀行存摺或提款卡之必要。被告乙○○係成年且智力成熟之
    人，對於他人利用上開存摺、金融卡、密碼作為犯詐欺取財
    罪之出入帳戶等情，應能預見其發生，且對該人實際利用前
    開帳戶作為詐欺取財使用結果之發生，亦不違背其本意。被
    告有幫助上述不詳年籍姓名之人利用上開帳戶犯詐欺罪之不
    確定故意，允無疑義。
  (六)綜上所述，被告乙○○所辯，係事後卸責之詞，不足採信。
    本件事證明確，被告犯行堪予認定。
三、論罪科刑理由：
  (一)法律變更之比較適用：
    被告行為後，刑法於94年2月2日修正公布，並於95年7月1日
    施行。按行為後法律有變更者，適用行為時之法律。但行為
    後之法律有利於行為人者，適用最有利於行為人之法律，現
    行刑法第2條第1項定有明文。有關本案新舊法比較如下：
  (1)此次刑法第30條規定，有所修正，惟分別適用新、舊法結果
    ，對被告之法律效果並無不同，自無適用刑法第2條第1項前
    段規定之餘地，應依現行刑法規定論處（最高法院95年11月
    7 日第21次刑事庭會議決議參照）。
  (2)刑法第33條第5款亦經修正公布，比較新舊法結果，以修正
    前即行為時法較有利於被告，應依刑法第2條第1項規定，本
    案被告所犯修正前詐欺罪之法定罰金刑部分，自應適用行為
    時之法律即修正前刑法第33條第5款規定決定其罰金部分之
    法定刑。
  (3)刑法第41條第1項前段規定，亦經修正，又被告行為時之易
    科罰金折算標準，修正前罰金罰鍰提高標準條例第2條前段
    （業於95年5月17日刪除）規定，就其原定數額提高為100倍
    折算1日，則本件被告行為時之易科罰金折算標準，應以銀
    元300元折算1日，經折算為新臺幣後，應以新臺幣900元折
    算為1日，經比較修正前後之易科罰金折算標準，適用新法
    並無較有利之情形，自應適用修正前之舊法。
  (4)修正前刑法第56條連續犯之規定業已刪除，原屬連續犯之數
    個犯罪行為，依新法應數罪併罰，二者相較，修正前之規定
    可依裁判上一罪論處，修正前之規定顯較有利於被告，應依
    修正前刑法第56條之連續犯規定論處。
  (5)被告行為後，刑法施行法第1條之1於95年6月14日經修正增
    訂規定「中華民國94年1月7日刑法修正施行後，刑法分則編
    所定罰金之貨幣單位為新臺幣。94年1月7日刑法修正時，刑
    法分則編未修正之條文定有罰金者，自94年1月7日刑法修正
    施行後，就其所定數額提高為30倍。但72年6月26日到94年1
    月7日新增或修正之條文，就其所定數額提高為3倍」。本件
    被告所為幫助犯刑法第339條第1項之罪，定有罰金刑，且為
    刑法分則編未修正之條文而定有罰金刑者；經比較新舊法適
    用之結果，其關於法定刑為罰金部分之提高標準，適用新法
    並無較有利之情形，故依刑法第2條第1項前段規定，本案關
    於刑法第339條第1項之法定刑罰金提高標準部分，自應適用
    行為時之法律即罰金罰鍰提高標準條例第1條之規定。
  (二)按刑法上之幫助犯，係對於犯罪與正犯有共同之認識，而以
    幫助之意思，對於正犯資以助力，而未參與實施犯罪之行為
    者而言（最高法院75年度臺上字第1509號、88年度臺上字第
    1270號判決意旨參照）。是如未參與實施犯罪構成要件之行
    為，且係出於幫助之意思提供助力，即屬幫助犯。查前揭真
    實姓名、年籍均不詳之成年人於意圖為自己不法所有之犯意
    ，以上述之方式，使上述被害人陷於錯誤，因而交付本人之
    財物，該不詳之成年人係犯刑法第339條第1項之詐欺取財罪
    。被告基於幫助詐欺之不確定故意，提供上開帳戶之存摺、
    金融卡、密碼作為匯款專戶，幫助其集團成員等不詳姓名年
    籍者共同詐取被害人之款項，核被告所為，係犯刑法第30
    條第1項前段、第339條第1項之幫助詐欺取財既遂罪。被告
    先後2次分別提供上揭2個帳戶幫助詐欺取財，時間緊接，手
    法相同，觸犯構成要件相同之罪名，顯係基於概括犯意而為
    之，為連續犯，應依修正前刑法第56條之規定，論以1連續
    幫助詐欺取財罪，並加重其刑。又被告幫助詐欺被害人戊○○部分犯行，雖未據起訴，惟與起訴成罪部分有連續犯之裁
    判上一罪關係，為起訴效力所及，自應併予審究。被告提供
    帳戶幫助他人連續犯詐欺取財罪，為從犯，本院衡其犯罪情
    節較正犯為輕，依刑法第30條第2項規定，按正犯之刑減輕
    之。至上揭詐欺集團成員等人，為前開詐欺取財犯行，有犯
    意聯絡及行為分擔，固均為共同正犯，惟幫助犯係從犯，從
    屬正犯而成立，並非實施正犯，當無「幫助共同」可言（司
    法院70廳刑一字第1104號函亦同此見解），附此敘明。
五、原審對被告論罪科刑，本非無見，惟被告先後2次分別提供
    上揭2個帳戶幫助詐欺取財，係犯連續幫助詐欺取財罪，已
    見前述，原審卻未予論究；又為紀念解除戒嚴20週年，予罪
    犯更新向善之機，所制定之中華民國96年罪犯減刑條例業於
    96年7月16日生效實施，被告犯罪時間在中華民國96 年4月
    24日以前，所犯為刑法第30條第1項前段、第339條第1項之
    罪，合於減刑條件，原審未及適用，容有未合。被告提起上
    訴猶執前詞否認犯罪，雖無理由，惟原審判決既有上揭可議
    之處，自應由本院予以撤銷改判。爰審酌被告前無不良素行
    前科，有臺灣高等法院被告前案紀錄表附卷可稽，其係智識
    成熟之成年人，對於詐騙集團收受他人帳戶以遂行詐騙目的
    之手法，應知之甚詳，竟提供帳戶予不法份子使用，幫助行
    詐者遂行取財目的，並使之肆無忌憚，加深犯罪之猖獗，惟
    念及被告本身並未實際參與本件詐欺取財之犯行，責難性較
    小，被害人損失金額尚非甚鉅，暨被告犯後矢口否認犯行，
    且未與被害人達成和解，犯後態度不佳等一切情狀，量處如
    主文所示之刑，以資懲儆，暨減其刑期2分之1，以勵自新。
六、末按「犯最重本刑為5年以下有期徒刑以下之刑之罪，依本
    條例規定減為6月以下有期徒刑、拘役者，應於為減刑裁判
    時，併諭知易科罰金折算之標準」，中華民國96年罪犯減刑
    條例第9條定有明文，查本件被告所犯之罪，經減刑為有期
    徒刑3月15日，揆諸前揭法文意旨，自應由本院於為減刑裁
    判時，併依修正前刑法第41條第1項規定，諭知易科罰金折
    算之標準。
據上論斷，應依刑事訴訟法第369條第1項前段、第364條、第299
條第1項前段、刑法第2條第1項前段、第30條第2項、第339條第1
項、修正前刑法第56條、第41條第1項前段，罰金罰鍰提高標準
條例第1條前段、修正前罰金罰鍰提高標準條例第2條，現行法規
所定貨幣單位折算新臺幣條例第2條，中華民國96年罪犯減刑條
例第2條第1項第3款、第7條、第9條，判決如主文。
本案經檢察官甲○○到庭執行職務。
中　　華　　民　　國　　96　　年　　12　　月　　27　　日
            刑事第七庭  審判長法　官　林　榮　龍
                              法　官　張  惠　立
                              法　官　鄭　永　玉
上列正本證明與原本無異。
不得上訴。
                              書記官　　瑞　芳
中　華　　民　　國　　96　　年　　12　　月　　 27 　日
